【裁判字號】    98,上訴,1717
【裁判日期】    980623
【裁判案由】    公共危險等
【裁判全文】
臺灣高等法院刑事判決                98年度上訴字第1717號
上  訴  人  臺灣桃園地方法院檢察署檢察官
上  訴  人
即  被  告  甲○○
指定辯護人  本院公設辯護人周君穎
上列上訴人因被告公共危險等案件，不服臺灣桃園地方法院97年
度訴字第1019號，中華民國98年1月6日第一審判決（起訴案號：
臺灣桃園地方法院檢察署96年度偵字第25386號），提起上訴，
本院判決如下：
    主  文
原判決關於放火罪暨定應執行刑部分撤銷。
甲○○放火燒燬現供人使用之住宅未遂，累犯，處有期徒刑伍年
陸月。
    事  實
一、甲○○前因非駕駛業務過失傷害案件，於民國（下同）92年
    12月30日經臺灣高等法院92年度交上易字第529號判決，判
    處有期徒刑6月確定，又因竊盜案件，於93年2月27日經臺灣
    桃園地方法院93年度桃簡字第1907號判決，判處有期徒刑4
    月確定，上開二罪定應執行刑有期徒刑9月，而於94年4月14
    日執行完畢；竟不知悔改，因不滿前女友乙○○提出分手要
    求，而於96年7月25日14時50分許，先以電話要求乙○○返
    回劉女位於桃園縣觀音鄉上大村12鄰上大90之66號之住處，
    遭乙○○拒絕後，竟基於燒燬現供人使用之住宅之犯意，在
    乙○○之上開住處，以火點燃精油之方式，放火燃燒上址住
    宅。幸因消防隊即時到場撲滅，致火災造成乙○○上址住處
    1樓內部物品、裝潢木板、天花板、牆壁均受火熱不等程度
    之燒損，並輕微波及2樓及3樓，但未損及建物主結構而未遂
    。
二、案經乙○○訴由桃園縣政府警察局大園分局報告臺灣桃園地
    方法院檢察署檢察官偵查起訴。
    理  由
壹、證據能力部分：
一、卷附之火災原因調查報告書，係由桃園縣政府消防局依消防
    法第26條第1項之規定，調查、鑑定火災原因後，執行火災
    鑑定公務，所出具之書面鑑定報告，依刑事訴訟法第159條
    第1項之立法理由及同法第206條第1項之規定，自有證據能
    力而得為證據。
二、次按被告以外之人於審判外之言詞或書面陳述，除法律有規
    定者外，不得作為證據；又被告以外之人於審判外之陳述，
    雖不符合同法第159條之1至第159條之4之規定，但經當事人
    於審判程序同意作為證據，法院審酌該言詞陳述或書面陳述
    作成時之情況，認為適當者，亦得為證據。當事人、代理人
    或辯護人於法院調查證據時，知有第159條第1項不得為證據
    之情形，而未於言詞辯論終結前聲明異議者，視為有前項之
    同意，刑事訴訟法第159條第1項及第159條之5分別定有明文
    。查本判決下列所引用之被告以外之人於審判外之陳述（包
    含書面陳述），雖屬傳聞證據，惟當事人於原審及本院審理
    中均表示同意作為證據方法而不予爭執，且迄至言詞辯論終
    結前亦未再聲明異議，本院審酌上開證據資料製作時之情況
    ，尚無違法不當及證明力明顯過低之瑕疵，亦認為以之作為
    證據應屬適當，故揆諸前開規定，爰逕依刑事訴訟法第159
    條之5規定，認前揭證據資料均有證據能力。至證明被告犯
    罪事實之非供述證據，查無違反法定程序取得之情，依同法
    第158條之4規定反面解釋，亦具證據能力。
貳、實體部分：
一、訊據被告甲○○固坦承有燃燒香精油燈，致引燃火勢而發生
    火災之事實，惟矢口否認有放火燒燬上開住宅犯行，辯稱：
    本案發生前，伊在公爵賓館與乙○○吵架後即先回到乙○○
    住處，因乙○○客廳中有養狗，伊清除完狗大便後，為壓狗
    大便的味道，就點燃香精油以除臭，然因伊當時喝醉酒，躺
    在沙發上睡覺時，不小心打翻伊所點燃之香精油燈，方造成
    上開火災，伊非故意放火，僅係不小心云云。惟查：
  (一)證人乙○○於偵查中證稱：「7月25日我家失火，當日早上
    我在公爵賓館和被告通電話，被告問我在哪，我跟他說了以
    後，他就來公爵賓館找我，我和被告吵架，我不想跟他在一
    起，所以向他提出分手，被告叫我回去家裡跟他談，後來被
    告就先離開，我就在公爵賓館附近的7-11停留了一下，我在
    7-11時被告打電話給我，叫我快回去，不然會出事情，後來
    我就打電話轎車要趕回去，我在車上時被告又連打兩通電話
    給我，說他已經放火了」（見97年度偵緝字第219號卷第27
    頁），於原審審理時證稱：「96年7月25日，我得知被告人
    在妳家附近，是被告有打電話給我，並且跟我說，我總共接
    到三通被告的電話，第一通被告問我要不要回來，當時被告
    沒有跟我說他人在何處，第二通被告跟我說我再不回來，他
    要放火，第三通被告跟我說他已經放火，我趕回家，發現已
    經火災了。」、「被告打三通電話，第三通電話中，被告跟
    我說『我已經放了火』」等語（見原審卷二第54頁）；復依
    桃園縣消防局案件派遣令（見原審卷二第33頁）所示本件火
    災報案時間為96年7月25日14時50分45秒，及乙○○之00000
    00000號行動電話通聯記錄所示，乙○○之上開行動電話於
    96年7月25日14時36分起至同時50分止，亦有多次受話紀錄
    （見96年度偵字第25386號卷第77頁）。足見於火災發生時
    ，被告確有以電話向乙○○表示其已放火等情。
  (二)證人乙○○於原審審理中證稱：香精油之使用方式係先以打
    火機燃燒石頭，待石頭變紅色，即蓋上蓋子，火就熄滅，而
    用石頭的溫度揮發香精油，產生燻香的效用，毋須再使用酒
    精燈燃燒香精油等語（見原審卷二第53頁）。可見香精油之
    使用方式，除先前須以火燃燒石頭外，之後香精油揮發產生
    燻香之過程中，均無須再以火甚或酒精燈等燃燒器具為燃燒
    香精油之動作。復依證人乙○○於審理中之證述及其當庭所
    繪製之火災發生前家中客廳物品擺設圖以觀，該香精油使用
    器具係放置於電視旁之櫃子上，相較與沙發擺設位置，兩者
    間相隔一張桌子，該使用器具非屬人位於沙發處時能伸手觸
    及之範圍。是倘如被告所辯，當時其係躺於沙發上睡覺，其
    縱有使用香精油以產生燻香，然因火苗早已熄滅，自無在香
    精油揮發燻香過程中，不慎打翻酒精燈等燃燒器具而引燃火
    勢之可能；又核證人乙○○於審理中證稱，其雖另有在沙發
    旁擺置香精油桶，然該香精油桶約寬高如同卷宗，且只剩三
    分之一，香精油桶為塑膠材質，並以蓋子旋轉拴上，其沙發
    則為塑膠皮材質等語（見原審卷二第53、55、56頁），及被
    告於原審審理中供稱：該香精油桶瓶蓋有鎖，瓶蓋係用螺旋
    方式鎖上等語，益徵該沙發材質既非屬易燃物，縱如被告所
    辯，香精油係用小碟子裝，下面以火燃燒云云，即使不慎打
    翻，單以小碟子所能乘裝香精油之容量，亦無法導致火勢達
    到難以控制之程度，且該香精油桶瓶蓋既均拴上，更無因此
    引燃香精油桶中香精油之可能。況衡以一般人倘不小心引發
    火勢，必會迅速將該火勢撲滅，縱不及撲滅，亦會馬上報請
    消防隊到場協助，若造成被害人有所損害，事後亦對被害人
    深表愧疚，然被告於審理中卻自承，火災發生後其並未報警
    即離開現場等語，更於同年8月4日、5日以電話對乙○○表
    示：「你再不接電話，連你媽的房子一起燒」、「再不接嘛
    ，連你媽一起燒死，試試看嘛，看我敢不敢」「再不接嘛，
    就連你媽的家跟小孩的房子一起燒嘛，要賭就賭大一點嘛，
    我一條命換你10條命嘛，再不接嘛，看我敢不敢」等恐嚇危
    害安全之言語，且有劉惠診手機留言內容轉譯錄音帶、手機
    簡訊翻拍照片5幀等可資佐證（被告此部分行為所犯恐嚇危
    害安全罪，業經原審判決確定）。被告顯係以本件放火行為
    恐嚇被害人，益證本件火災係被告故意所為；再依桃園縣政
    府火災原因調查報告書，就火災原因研判，亦認本案起火原
    因以人為縱火（使用明火）之可能性較大等語，此有桃園縣
    政府消防局火災原因調查報告書一份在卷可稽。綜此，足證
    被告應係故意放火燒燬上開住宅，而非不小心失火。
  (三)被告上訴再辯以：伊於97年7月25日火災發生當日早上，與
    證人乙○○在伯爵賓館內談話喝酒，而乙○○於偵審中均未
    提及，有昧於事實之情形，且原審未依伊口頭之請求傳喚證
    人賴春霖云云，惟查，縱被告所供，伊與證人乙○○有於火
    災發生當日早上在伯爵賓館內談話喝酒之事實，亦不影響本
    案事實之認定。再被告於本院審理時雖請求傳喚乙○○男友
    即證人賴春霖，惟嗣後捨棄傳喚（見本院卷第42頁），附此
    敘明，且本件事證已明，自無再行傳喚證人賴春霖之必要。
  (四)查刑法第173條第1 項所謂放火燒燬現供人使用之住宅，必
    須房屋構成之重要部分已燒燬，如僅房屋內之傢俱、物件燒
    燬，房屋本身尚未達喪失其效用之程度，即不能依該條項論
    罪，依原判決事實之認定，房屋構成部分並未燒燬喪失效用
    ，上訴人放火結果僅燒燬傢俱及物件，應係犯同條第3項、
    第1項放火燒燬現供人使用住宅未遂之罪名，原判決論以同
    條第1項之既遂罪，自屬違誤（最高法院79年度臺上字第26
    56號判決意旨參照）。經查：依卷附桃園縣政府消防局火災
    原因調查報告書內載之火災現場勘查紀錄所載之現場概況及
    住宅照片所示：本次火災造成觀音鄉上大村90之66號1樓內
    部物品、裝潢木板、天花板、牆壁均受火熱不等程度之燒損
    ，並輕微波及2樓及3樓，燒損面積約50平方公尺；上開住宅
    一樓客廳西側處燒損情形雖甚為嚴重，家具及物品均付之一
    炬，然該住宅2、3 樓部分僅受火熱燻燒及煙燻之損害，住
    宅外觀尚屬完好，建物之主結構並無坍塌、傾圮之情況。且
    證人乙○○於原審審理中亦證稱：建築物結構部分是還在，
    主體還在，家具、地板、裝潢、樓梯都不能用了，1、2 、
    3樓都是一樣，我已經重新整理等語（見原審卷二第55頁）
    。是被告於放火後，上址建物及住宅之主要構成部分樑、柱
    、屋頂及支撐壁等重要部分，均未因燃燒而坍塌、傾圮，顯
    然房屋構成之重要部分，尚未因燃燒結果而致喪失效用，而
    揆諸上開判決意旨，應認被告所為前揭放火犯行，尚未達「
    燒燬」之程度，被告放火燒燬上開住宅之行為，尚屬未遂。
  (五)綜上所述，被告有於上揭時、地放火燒燬上開住宅未遂之事
    實，至屬明確，被告所辯，並不足採，被告犯行自可認定，
    應依法論科。
二、核被告所為，係犯刑法第173條第3項、第1項放火燒燬現供
    人使用之住宅未遂罪。被告雖已著手放火行為之實施，惟未
    生「燒燬」之結果，其犯罪尚屬未遂，爰依刑法第25條第2
    項規定，減輕其刑。被告有事實欄所載犯罪科刑及執行之紀
    錄，有臺灣高等法院被告前案紀錄表1份在卷可稽，其受有
    期徒刑執行完畢後，5年以內故意再犯本件有期徒刑以上之
    罪，屬累犯，應依刑法第47條第1項規定加重其刑。爰先加
    後減之。
三、原審就被告放火犯行部分據以論罪科刑，固非無見，惟：按
    刑法第173條第1項之放火罪，係以放火燒燬之住宅或建築物
    等現在供人使用或有人所在，依通常情形往往因放火結果遭
    受意外之危害，為保護公共安全起見，特為加重處刑之規定
    。故該條項所稱之「人」，當然係指放火人犯以外之人而言
    ，如果前項「住宅」或「建築物」，即為「放火人犯自行使
    用」或「祇有該犯在內」，則其使用或所在之人，已明知放
    火行為並不致遭受何種意外危害，自不能適用該條項處斷（
    最高法院28年上字第3218號判例，93年台上字第6243號判決
    意旨參照）。又因其所欲燒燬之標的物 (客體)之不同，而
    異其處罰之罪名，同法第173條第1項係以「現供人使用之住
    宅」或「現有人所在之建築物、交通運輸器」為行為客體。
    而區○○段○○段之情形，若是「放火人犯自行使用之住宅
    」或「只有放火人犯在內之建築物」，則無該條項適用之餘
    地。則「現供人使用之住宅」，係指有人使用之狀態，但不
    必以放火之當時有人在裡面為必要（96度台上字第3882號判
    決意旨參照）。查本案起火場所，係現供證人乙○○使用之
    住宅，雖發生火災之際乙○○不在該處，惟仍屬非被告所有
    之「現供人使用之住宅」無訛，並非單純之建築物，被告將
    之放火燒燬，即有刑法第173條之適用。原審將前開最高法
    院28年上字第3218號判例，93年台上字第6243號判決意旨所
    示：「住宅」為「放火人犯自行使用」或「建築物」「祇有
    該犯在內」，則不能適用第173條，誤為不論「住宅」或「
    建築物」，只有放火人一人在內時，即無第173條之適用，
    尚有誤解。被告上訴仍執陳詞，辯稱非故意放火云云，為無
    理由；檢察官上訴，認原審以刑法第174條第1項前段論罪，
    顯有錯誤，為有理由，本件應就原判決此部分暨定應執行刑
    部分，予以撤銷。爰審酌被告僅因與乙○○間之感情問題，
    即心生不滿，放火燒燬乙○○住宅，罔顧他人財產利益，並
    置公共安全於不顧，及其犯罪之目的、手段、犯後態度等一
    切情狀，量處如主文第2 項所示之刑，以示懲戒。
據上論斷，應依刑事訴訟法第369條第1項前段、第364條、第299
條第1項前段，刑法第173條第3項、第1項、第25條第2項、第47
條第1項，判決如主文。
本案經檢察官劉靜婉到庭執行職務
中    華    民    國    98    年    6    月    23    日
            刑事第十六庭審判長法  官  溫耀源
                              法  官  許增男
                              法  官  王敏慧
以上正本證明與原本無異。
如不服本判決，應於收受送達後10日內向本院提出上訴書狀，其
未敘述上訴之理由者並得於提起上訴後10日內向本院補提理由書
（均須按他造當事人之人數附繕本）「切勿逕送上級法院」。
                              書記官  丁淑蘭
中    華    民    國    98    年    6     月    23    日
附錄：本案論罪科刑法條全文
中華民國刑法第173條
（放火或失火燒燬現住建築物及交通工具罪）
放火燒燬現供人使用之住宅或現有人所在之建築物、礦坑、火車
、電車或其他供水、陸、空公眾運輸之舟、車、航空機者，處無
期徒刑或7年以上有期徒刑。
失火燒燬前項之物者，處1年以下有期徒刑、拘役或5百元以下罰
金。
第 1 項之未遂犯罰之。
預備犯第1項之罪者，處1年以下有期徒刑、拘役或3百元以下罰
金。


司法院資訊處製作；財團法人民間司法改革基金會備份。
